---
title: "Aula de Introdução"
author: "Tiago Afonso"
date: today
output: html
toc: true
---

# Introdução ao R

## Preparar o ambiente

O R é um software de código aberto para análise de dados, estatística e visualização. Antes de começar a utilizar o `R` é necessário instalr o software e uma IDE.

1. Instalar o `R` através do [Download do R](https://cran.r-project.org/) (é necessário escolher o sistema operativo)
      - [Windows](https://cran.r-project.org/bin/windows/base/)
      - [MacOS](https://cran.r-project.org/bin/macosx/big-sur-arm64/base/R-4.5.2-arm64.pkg)
      - [Linux](https://cran.r-project.org/bin/linux/)

2. Instalar uma IDE para programar em `R`. A IDE mais utilizada é o RStudio, contudo surgiu, recentemente, uma nova IDE chamada Posit. Ambas as IDEs são gratuitas e de código aberto.
      - [RStudio](https://posit.co/download/rstudio-desktop/)
      - [Posit](https://posit.co/products/ide/positron/)

Neste momentom o `Posit` é uma IDE mais leve e rápida do que o `RStudio`.

Uma vista geral do `Posit` pode ser encontrado [aqui](https://rstudio.github.io/cheatsheets/positron.pdf).

---

## Primeiros passos

### Consola vs Script

A consola (painel inferior) é utilizada para executar código de forma interativa, ou seja, linha a linha. A consolsa permite testar código, nomralmente é utilizada para executar código que não pretendemos guardar. Basta pressionar `Enter` para executar o código.

O script (painel superior ou control) é utilizado para escrever código de forma estruturada, ou seja, em blocos. O script permite guardar o código e é utilizado para escrever código que pretendemos reutilizar. Para criar um novo script basta clicar em `File` -> `New File` -> `R File`. Para executar o código do script basta selecionar o código e pressionar `Ctrl + Enter` (Windows) ou `Cmd + Enter` (MacOS) deste que o cursor esteja na linha do código que pretendemos executar.

###  Limpar o ambiente do `R`

```{r}
#| label: limpar_ambiente
# limpar o ambiente
rm(list = ls())
```

Antes de iniciar qualquer projeto no R é importante limpar o ambiente para evitar conflitos entre variáveis.

### Efetuar cálculos básicos

```{r}
#| label: calculos_basicos
# efetuar cálculos
2+2
```

o `R` funciona como uma calculadora, ou seja, é possível efetuar cálculos básicos como adição, subtração, multiplicação e divisão.

### Criar objetos no `R`

```{r}
#| label: criar_objetos
# atribuir o resultado a um objeto (alt + -)
x <- 2
4 -> y
```

### Cálculos com objetos

```{r}
#| label: calculos_com_objetos
# remover um objeto do ambiente x
rm(x)

# criar novos objetos
y <- 7
w <- 8
x <- y + w
```

# Importar dados externos

```{r}
#| label: importar_dados
# remover todas as variáveis do ambiente
rm(list = ls())
```

## Instalar biblioteca `readxl` para ler ficheiros Excel. Para isso é necessário utilizar a função `install.packages` para instalar a biblioteca.

Para instalar é necessário colocar o nome da biblioteca com `"nome_da_biblioteca"`

```{r}
#| label: instalar_biblioteca
#| eval: false
install.packages("readxl")
```

## Carregar a biblioteca

```{r}
#| label: carregar_biblioteca
library(readxl)
```

Se uma biblioteca não estiver instalada é necessário instalar a biblioteca antes de carregar a biblioteca. Caso contrário, o R irá retornar um erro indicando que a biblioteca não foi encontrada: `Error in library(readxl) : there is no package called 'readxl'`.

## Carregar dados com a funão `read_xlsx`

```{r}
# importar dados
pcasas <- read_xlsx("hprice1.xlsx")
```

Os dados das casas estão organizados da seguinte forma:

| Variável   | Definição                        |
|------------|----------------------------------|
| `price`    | preço da casa (milhares de US\$) |
| `assess`   | avaliação da casa                |
| `bdrms`    | nº de divisões                   |
| `lotsize`  | área do terreno                  |
| `sqrft`    | área da casa                     |
| `colonial` | = 1, arquitetura colonial        |

Para ver as variáveis do dataset basta utilizar a função `colnames`:

```{r}
#| label: ver_variaveis
colnames(pcasas)
```

## Estatística descritiva das variáveis

```{r}
#| label: estatistica_descritiva

#esatística descritiva
summary(pcasas)
```

## Calculos entre colunas de um data frame

```{r}
#| label: calculos_entre_colunas
# somar duas colunas bdrms + lotsize
pcasas$soma <- pcasas$bdrms + pcasas$lotsize
```

É necessário escrever o nome do data frame seguido do operador `$` para escolher uma coluna específica.
Também é possível criar colunas através da funçpão `mutate` do pacote `dplyr`:

```{r}
#| label: criar_coluna_mutate

#install.packages("dplyr")
library(dplyr)
# criar nova coluna com mutate
pcasas <- pcasas |>
  mutate(soma_2 = bdrms + lotsize)
```

onde o operador `|>` é utilizado para encadear operações, ou seja, para passar o resultado de uma operação para a próxima operação. O operador `|>` "lê-se" **então**.


# Análise de dados

## Quantas casas têm 3 divisões?

Gráfico com tidyplots

```{r}
#| label: grafico_bdrms

library(tidyplots)

pcasas |> 
      tidyplot(x=bdrms, y=price) |>
      add_data_points(white_border = TRUE)
```

## Quantas casas têm estilo colonial?

```{r}
#frequência absoluta
table(pcasas$colonial)
```

## Quais os fatores que influenciam positivamente o preço das casa?

Estimar um modelo:

```{r}
# estimar modelo
m_price <- lm(price ~ lotsize + bdrms + assess+ sqrft + colonial, pcasas)
summary(m_price)
```

## Será que a 1ª casa da amostra foi vendida abaixo ou acima do preço de mercado?

Ver dados

```{r}
head(pcasas)
```

Calcular o valor de mercado das casas

```{r}
#valor estimado das casas
pcasas$valor <- fitted(m_price)
head(pcasas)
```

Calcular a diferença entre o preço de mercado e o preço praticado

```{r}
pcasas$resid <- resid(m_price)
head(pcasas)
```

Filtra colunas de interesse

```{r}
#install.packages("tidyverse")
library(tidyverse)
```

Como selcionar as colunas de interesse

```{r}
pcasa_2 <- pcasas |>
  select(price, valor, resid)
head(pcasa_2)
```